臺灣高等法院臺中分院刑事判決
111年度金上訴字第279號
上  訴  人  
即  被  告  陳長億
選任辯護人  葉芷彤律師（法扶律師）
上列上訴人即被告因加重詐欺等案件，不服臺灣苗栗地方法院
110年度訴字第64號中華民國110年10月26日第一審判決(起訴案
號：臺灣苗栗地方檢察署110年度偵字第59號，移送併辦案號：
同檢察署110年度偵字第3304號)，提起上訴，本院判決如下：
    主    文
原判決撤銷。
陳長億犯如附表所示之罪，各處如附表所示之刑，應執行有期徒
刑捌月，併科罰金新臺幣捌仟元，罰金如易服勞役，以新臺幣壹
仟元折算壹日。
    犯罪事實
一、陳長億(參與犯罪組織部分，已由臺灣臺南地方檢察署檢察
    官以109年度少連偵字第141號案件提起公訴)於民國109年8
    月初加入「POTATO」通訊軟體暱稱「杜月笙」、「路飛」、
    「穩穩當當」、「楊雙五」等真實姓名年籍不詳之人所組成
    具有持續性、牟利性之有結構性詐欺集團犯罪組織，依「杜
    月笙」指派從事俗稱「車手」之工作，負責持該集團成員所
    交付以不詳方式取得之金融帳戶提款卡，操作自動櫃員機(
    下稱ATM)提領遭詐騙被害人所匯入款項，再依指示交給不詳
    成員。陳長億加入該詐欺集團後，即與「杜月笙」、「路飛
    」、「穩穩當當」、「楊雙五」及其他成員共同意圖為自己
    不法之所有，基於3人以上共同詐欺取財及一般洗錢之犯意
    聯絡，先由該集團成員以附表所示詐騙手法，向庚○○、丙○○
    、乙○○、辛○○、甲○○、己○○、丁○○施用詐術，使庚○○等7人
    陷於錯誤，而將附表所示款項匯入指定之人頭帳戶，再由陳
    長億依「路飛」、「穩穩當當」之指示，前往苗栗縣苗栗市
    家樂福置物櫃拿取如附表所示人頭帳戶之提款卡，前往附表
    所示各處ATM提領如附表所示之金錢，並將所提領之贓款交
    給「楊雙五」層轉上繳，以此方式掩飾、隱匿詐欺犯罪所得
    之去向，且獲得新臺幣(下同)3千元之報酬。嗣經員警獲報
    ，調閱相關ATM監視錄影畫面及分析資料後，循線查悉上情
    。
二、案經庚○○、丙○○、乙○○、辛○○、甲○○、己○○、丁○○訴由苗栗
    縣警察局苗栗分局報告臺灣苗栗地方檢察署檢察官偵查起訴
    及移送併案審理。
　　理    由
一、證據能力部分：
  ㈠刑事訴訟法第159條之5第1項規定：「被告以外之人於審判外
    之陳述，雖不符前4條之規定，而經當事人於審判程序同意
    作為證據，法院審酌該言詞陳述或書面陳述作成時之情況，
    認為適當者，亦得為證據。」本判決所引用上訴人即被告陳
    長億(下稱被告)以外之人於審判外所為言詞或書面陳述之供
    述證據，經檢察官、被告及辯護人同意作為證據使用(本院
    卷第79頁)，本院審酌該等證據作成時之情況，並無違法取
    證或其他瑕疵，認為適於作為本案認定事實之依據，依上開
    規定，該等供述證據應具有證據能力。
  ㈡本判決所引用之非供述證據，並無證據證明有出於違法取得
    之情形，復經本院依法踐行調查程序，應具有證據能力。
二、認定犯罪事實所憑之證據及理由：　　
    前揭犯罪事實，業據被告於警詢、偵訊、原審及本院審理時
    坦承不諱，並經證人即告訴人庚○○、丙○○、乙○○、辛○○、甲○○、己○○、丁○○於警詢時證述其等遭詐騙匯款之情形，且有
    庚○○報案資料(臺南市政府警察局永康分局復興派出所受理
    刑事案件報案三聯單、受理詐騙帳戶通報警示簡便格式表、
    內政部警政署反詐騙諮詢專線紀錄表、彰化銀行、國泰世華
    銀行ATM交易明細表)、丙○○報案資料(新竹市警察局第三分
    局香山派出所受理刑事案件報案三聯單、受理詐騙帳戶通報
    警示簡便格式表、內政部警政署反詐騙諮詢專線紀錄表、台
    新銀行ATM交易明細表)、乙○○報案資料(高雄市政府警察局
    左營分局文自派出所受理刑事案件報案三聯單、受理詐騙帳
    戶通報警示簡便格式表、內政部警政署反詐騙諮詢專線紀錄
    表)、辛○○報案資料(彰化縣警察局鹿港分局路港派出所受理
    報案三聯單、受理詐騙帳戶通報警示簡便格式表、內政部警
    政署反詐騙諮詢專線紀錄表、中國信託銀行、國泰世華銀行
    客戶交易明細資料)、甲○○報案資料(屏東縣政府警察局刑事
    警察大隊受理報案三聯單、受理詐騙帳戶通報警示簡便格式
    表、內政部警政署反詐騙諮詢專線紀錄表、蒐證照片)、己○○報案資料(臺北市政府警察局大安分局臥龍街派出所受理報
    案三聯單、受理詐騙帳戶通報警示簡便格式表、內政部警政
    署反詐騙諮詢專線紀錄表、採證照片)、丁○○報案資料(臺南
    市政府警察局第二分局博愛派出所受理報案三聯單、受理詐
    騙帳戶通報警示簡便格式表、內政部警政署反詐騙諮詢專線
    紀錄表、中國信託銀行客戶交易明細表)、人頭帳戶林愷斌
    彰化銀行帳號00000000000000號帳戶交易明細資料、人頭帳
    戶林岑蔚中華郵政帳號00000000000000號帳戶交易明細資料
    、人頭帳戶石玉萍中華郵政帳號00000000000000號帳戶交易
    明細資料、人頭帳戶黃偉倫國泰世華銀行帳號00000000000
    號、台北富邦銀行帳號00000000000號帳戶交易明細資料、
    熱點資料詳細列表、被告於ATM提領金錢錄影畫面翻拍照片
    、監視錄影畫面翻拍照片等證據資料在卷可憑，足見被告之
    自白與事實相符而可採信，事證明確，被告犯行均堪認定。
三、論罪科刑及撤銷原判決之理由：
  ㈠所犯罪名及罪數：
　　按3人以上共同犯刑法第339條之詐欺罪者，構成刑法第339
    條之4第1項之加重詐欺罪，該條項為法定刑1年以上7年以下
    有期徒刑之罪，屬洗錢防制法第3條第1款所規定之特定犯罪
    。而洗錢防制法第2條規定：「本法所稱洗錢，指下列行為
    ：一、意圖掩飾或隱匿特定犯罪所得來源，或使他人逃避刑
    事追訴，而移轉或變更特定犯罪所得。二、掩飾或隱匿特定
    犯罪所得之本質、來源、去向、所在、所有權、處分權或其
    他權益者。三、收受、持有或使用他人之特定犯罪所得。」
    本案詐欺集團成員向告訴人庚○○等7人施用詐術後，為掩飾
    、隱匿詐欺所得財物之去向，而指示庚○○等7人將被騙款項
    匯入該集團所持有、使用之人頭帳戶，並由被告依集團成員
    「路飛」、「穩穩當當」之指示，至特定地點拿取各該人頭
    帳戶之提款卡前往ATM提領，再將領得款項交給成員「楊雙
    五」上繳集團高層，使上開金錢流向難以追查，藉此掩飾、
    隱匿特定犯罪所得之去向，被告之行為自與洗錢防制法第2
    條第2款所定洗錢要件相符，而構成同法第14條第1項之一般
    洗錢罪。又本案參與對庚○○等7人詐欺取財之成員至少包括
    被告、「杜月笙、」「路飛」、「穩穩當當」、「楊雙五」
    、向庚○○等7人施行詐騙之人，人數顯已達3人以上，被告對
    此亦有認知。故核被告如附表編號1至7所為，均係犯刑法第
    339條之4第1項第2款之3人以上共同詐欺取財罪、洗錢防制
    法第14條第1項之一般洗錢罪；且皆係以一行為觸犯上開二
    罪名，為想像競合犯，應依刑法第55條規定，各從一重之3
    人以上共同詐欺取財罪處斷。被告與「杜月笙」、「路飛」
    、「穩穩當當」、「楊雙五」及參與各該次加重詐欺犯行之
    其他成員間，具有犯意聯絡及行為分擔，為共同正犯。被告
    如附表編號1至7所示7次加重詐欺犯行，被害人並不相同，
    係屬各別之犯罪意思及不同之犯罪行為，應分論併罰。檢察
    官移送併辦部分與起訴部分為同一事實(附表編號4、7)，本
    院應一併審理。
  ㈡刑之減輕事由：
　⒈想像競合犯之處斷刑，本質上係「刑之合併」。其所謂從一
    重處斷，乃將想像競合犯組成之評價上數罪，合併為科刑一
    罪，其所對應之刑罰，亦合併其評價上數罪之數法定刑，而
    為一個處斷刑。易言之，想像競合犯侵害數法益者皆成立犯
    罪，論罪時必須輕、重罪併舉論述，同時宣告所犯各罪名，
    包括各罪有無加重、減免其刑之情形，亦應說明論列，量刑
    時併衡酌輕罪部分量刑事由，評價始為充足，然後依刑法第
    55條前段規定「從一重處斷」，非謂對於其餘各罪可置而不
    論。因此，法院決定處斷刑時，雖以其中最重罪名之法定刑
    ，做為裁量之準據，惟於裁量其輕重時，仍應將輕罪合併評
    價在內(最高法院108年度台上字第4405、4408號判決要旨)
    。洗錢防制法第16條第2項規定：「犯前2條之罪，在偵查或
    審判中自白者，減輕其刑。」被告在偵查及第一、二審審判
    中均自白一般洗錢犯行，雖其所犯一般洗錢罪係屬想像競合
    犯其中之輕罪，惟本院於後述量刑時仍當一併衡酌該部分減
    輕其刑事由，先此敘明。
　⒉刑之量定，為求個案裁判之妥當性，法律固賦予法院裁量權
    ，但此項裁量權之行使，除應依刑法第57條規定，審酌行為
    人及其行為等一切情狀，為整體之評價，並應顧及比例原則
    與平等原則，使罪刑均衡，輕重得宜，以契合社會之法律感
    情。刑法第59條規定犯罪之情狀可憫恕者，得酌量減輕其刑
    ，其所謂「犯罪之情狀」，與同法第57條規定科刑時應審酌
    之一切情狀，並非有截然不同之領域，於裁判上酌減其刑時
    ，應就犯罪一切情狀(包括第57條所列舉之10款事項)，予以
    全盤考量，審酌其犯罪有無可憫恕之事由(即有無特殊之原
    因與環境，在客觀上足以引起一般同情，以及宣告法定低度
    刑，是否猶嫌過重等等)，以為判斷。查被告參與實施本案
    犯行固屬違法，惟觀卷附被告與「杜月笙」之通訊軟體對話
    內容(110偵59卷第256至260頁)可知，被告係因遭「杜月笙
    」催討欠款15萬元，並要求被告為其工作1星期抵債，工作
    內容是幫「公司」提款，且指示被告看完訊息後即刻將對話
    紀錄刪除、工作時看到警察要避開，被告雖以有違法疑慮為
    由，向「杜月笙」表示不欲從事該項工作，然因「杜月笙」
    催討欠款甚急，被告始同意擔任提款車手而犯下本案，究其
    行為雖不可取，但犯罪動機則非無值得憫恕之處，且被告犯
    後始終坦白認罪，並於第一審程序中與附表編號1、4、7之
    被害人庚○○、辛○○、己○○各以3萬6千元、4萬元、4萬元調解
    或和解成立，於第二審程序中與附表編號5之被害人甲○○以1
    萬元調解成立，上開款項均已給付完畢，上開被害人等皆同
    意原諒被告(原審卷一第183至186、233至245、341至343頁
    調解筆錄、和解契約及各該匯款單據)，其餘附表編號3之被
    害人乙○○(損失金額1千元)表示完全不想調解、不想要賠償
    金(原審卷一第227頁電話紀錄表)，編號2、6之被害人丙○○
    、丁○○則於本院調解期日未到庭而無法進行調解(本院卷第8
    9頁民事報到單)，被告已盡力彌補過錯，顯有悔意，堪認若
    科以刑法第339條之4第1項所定1年以上7年以下之有期徒刑
    ，尚屬過苛，在客觀上足以引起一般之同情，故依刑法第59
    條規定，就附表編號1至7所示各罪皆酌量減輕其刑。
  ㈢撤銷原判決之理由：
    原判決以被告如附表編號1至7所示加重詐欺犯行明確而予論
    罪科刑，雖有所本，但於量刑時未適用刑法第59條規定對被
    告酌減其刑，容有失當。被告上訴意旨以此指摘原審判決不
    當而請求從輕量刑，其上訴為有理由，應由本院將原判決予
    以撤銷改判。　　
　㈣刑之酌科：
　  本院審酌被告因受「杜月笙」催討欠款，一時失慮而為本案
    犯行，危害個人財產法益及社會經濟秩序，惟其係擔任聽從
    上手指示提領詐欺贓款之車手，並非居於犯罪主導地位，且
    參與犯罪期間甚短(本案各次提領時間均集中於109年8月9日
    )，犯後積極與附表所示被害人調解或和解，其中編號1、4
    、5、7已調解或和解成立並給付完畢(詳見前述理由三、㈡⒉)
    ，得到該等被害人之原諒，有具體悔過表現，且於偵、審中
    就加重詐欺及一般洗錢犯行皆自白認罪，兼衡被告教育程度
    為高職肄業(本院卷第53頁個人戶籍資料)、無業、與祖父母
    同住(原審卷二第16頁)、患有混合困擾情緒及干擾行為的適
    應障礙症(本院卷第139頁衛生福利部嘉南療養院診斷證明書
    )等一切情狀，就所犯7罪分別量處如附表編號1至7所示之刑
    ，並就附表編號2、6部分諭知罰金易服勞役之折算標準，復
    衡酌被告所犯7罪之犯罪類型、行為態樣、手段、動機、侵
    害法益種類、責任非難重複程度，經整體評價後，定其應執
    行刑如主文第2項所示，且就罰金刑部分諭知易服勞役之折
    算標準。又被告雖未曾因故意犯罪受有期徒刑以上刑之宣告
    (本院卷第47至49頁臺灣高等法院被告前案紀錄表)，然依被
    告當庭所述及卷附前案紀錄表記載，被告另有詐欺案件在臺
    灣臺南及桃園地方法院審理中，本院認為本案不宜宣告緩刑
    ，併此敘明。
  ㈤沒收：
  ⒈被告參與本案犯行雖有獲得3千元之報酬，然其已與部分被害
    人調解或和解成立並給付完畢，所給付之賠償金額均已超過
    其犯罪所得，應認其犯罪所得已實際合法發還該等被害人，
    至於未成立調解或和解部分，如宣告沒收犯罪所得，對被告
    有過苛之虞，故依刑法第38條之1第5項、第38條之2第2項規
    定，不予宣告沒收犯罪所得。　　
　⒉洗錢防制法第18條第1項前段固規定：「犯第14條之罪，其所
    移轉、變更、掩飾、隱匿、收受、取得、持有、使用之財物
    或財產上利益，沒收之。」惟刑法第11條明定：「本法總則
    於其他法律有刑罰、保安處分或沒收之規定者，亦適用之。
    但其他法律有特別規定者，不在此限。」是以，除上述洗錢
    防制法第18條第1項前段所定洗錢標的沒收之特別規定外，
    其餘刑法第38條之1第5項、第38條之2第2項等沒收相關規定
    ，於本案亦有其適用。查本案洗錢標的即被告所提領之全部
    款項，除前述已賠償被害人部分外，其餘洗錢標的雖未能實
    際合法發還被害人等，然本院考量被告是以擔任提款車手之
    方式犯洗錢罪，並非居於犯罪主導地位，本案僅獲有犯罪所
    得3千元，又已賠償部分被害人合計12萬6千元，若對被告宣
    告沒收洗錢標的，尚屬過苛，故依刑法第38條之2第2項規定
    ，不予宣告沒收洗錢標的。　
據上論斷，應依刑事訴訟法第369條第1項前段、第364條、第299
條第1項前段，判決如主文。
本案經檢察官韓茂山提起公訴，檢察官陳昭銘移送併辦，檢察官
壬○○到庭執行職務。
中　　華　　民　　國　　111 　年　　5 　　月　　18　　日
                  刑事第八庭  審判長法  官  林清鈞
                                    法  官  簡婉倫
                                    法  官  黃小琴
以上正本證明與原本無異。
如不服本判決，應於收受送達後20日內向本院提出上訴書狀，其
未敘述上訴理由者，並得於提起上訴後20日內向本院補提理由書
(均須按他造當事人之人數附繕本)「切勿逕送上級法院」。因疫
情而遲誤不變期間，得向法院聲請回復原狀。

                                    書記官  王朔姿

中　　華　　民　　國　　111 　年　　5 　　月　　19　　日
附錄論罪科刑法條：
刑法第339條之4第1項
犯第339條詐欺罪而有下列情形之一者，處1年以上7年以下有期
徒刑，得併科1百萬元以下罰金：
一、冒用政府機關或公務員名義犯之。
二、3人以上共同犯之。
三、以廣播電視、電子通訊、網際網路或其他媒體等傳播工具，
    對公眾散布而犯之。
洗錢防制法第14條第1項
有第2條各款所列洗錢行為者，處7年以下有期徒刑，併科新臺幣
5百萬元以下罰金。
附表：
編號 被害人 詐騙手法、被害人匯款情形 陳長億在ATM提領情形 罪名及宣告刑 1 庚○○ 詐欺集團成員於109年8月9日14時58分許，佯裝為尚青購物網站員工及玉山銀行行員 ，與庚○○聯繫並詐稱：因電腦系統操作錯誤，致多訂 20幾筆訂單，須至ATM操作取消云云，使庚○○信以為真 ，而於109年8月9日16時2分 、7分、11分許，匯款3萬元 、3萬元、2萬9985元至林愷斌彰化銀行帳號00000000000000號帳戶。 ①109年8月9日16時7分許，在苗栗縣苗栗市英才路109號統一超商英才門市提領2萬元。 ②109年8月9日16時11分許，在苗栗縣○○市○○路000號全家超商英才門市提領1萬元。 ③109年8月9日16時25至26分許，在苗栗縣苗栗市自治路162號全家超商自治門市提領2萬元、2萬元、2萬元。 陳長億犯三人以上共同詐欺取財罪，處有期徒刑陸月。 2 丙○○ 詐欺集團成員於109年8月9日14時33分許，佯裝為尚青購物網站員工及銀行行員，與丙○○聯繫並詐稱：因員工操作錯誤，致多訂20台水冷氣，須至ATM操作取消云云，使丙○○信以為真，而於109年8月9日16時8分許，匯款2萬9985元至林岑蔚中華郵政帳號00000000000000號帳戶 ①109年8月9日16時32分許，在苗栗縣苗栗市縣府路123號全聯福利中心苗栗縣府店提領2萬元。 ②109年8月9日16時32分許，在苗栗縣苗栗市忠孝路119號苗栗府前郵局提領9千元。 陳長億犯三人以上共同詐欺取財罪，處有期徒刑陸月，併科罰金新臺幣陸仟元，罰金如易服勞役，以新臺幣壹仟元折算壹日。 3 乙○○ 詐欺集團成員於109年8月5日11時38分許，佯裝為臉書打工資訊社團人員，與乙○○聯繫並詐稱：有協助刷蝦皮評價工作，須先繳費云云，使乙○○信以為真，而於109年8月9日18時55分許，以手機轉帳1千元至石玉萍中華郵政帳號00000000000000號帳戶。 左列編號3至7所示被害人匯款部分，綜計陳長億提領情形如下 ：  石玉萍中華郵政帳號 00000000000000號帳戶： ①109年8月9日19時29分許，在苗栗縣苗栗市中山路602之1號統一超商苗公門市提領2萬元。 ②109年8月9日20時0至5分許，在苗栗縣○○市○○路000號統一超商真樂門市提領2萬元、2萬元 　、2萬元、5千元。   黃偉倫國泰世華銀行帳號00000000000號帳戶： ①109年8月9日20時30至32分許，在苗栗縣苗栗市忠孝路119號苗栗府前郵局提領2萬元、2萬元、2萬元、1萬1千元。 ②109年8月9日20時56至57分許，在苗栗縣苗栗市府前路46號苗栗稅捐處提領2萬元、2萬元、1萬9千元。  黃偉倫台北富邦銀行帳號00000000000號帳戶： 109年8月9日20時19分許，在苗栗縣○○市○○路000號統一超商新苗中門市提領2萬元 。      陳長億犯三人以上共同詐欺取財罪，處有期徒刑陸月。  4 辛○○ 詐騙集團成員於109年8月9日17時37分許，佯裝為HITO本舖網站人員，與辛○○聯繫並詐稱：因先前訂有20幾筆訂單，如不是中盤商，須至 ATM操作取消云云，使辛○○信以為真，而於： ①109年8月9日18時48、58分許，匯款2萬9985元、3萬元至黃偉倫國泰世華銀行帳號00000000000號帳戶。 ②109年8月9日19時19分許，匯款2萬9985元至石玉萍中華郵政帳號00000000000000號帳戶。  陳長億犯三人以上共同詐欺取財罪，處有期徒刑陸月。 5 甲○○ 詐欺集團成員於109年8月9日19時20分許，佯裝為尚青購物網站員工及銀行行員，與甲○○聯繫並詐稱：因資料輸入錯誤，輸入成經銷商，致多訂1單位20組，須至ATM操作取消云云，使甲○○信以為真，而於： ①109年8月9日19時31分許，匯款4萬9989元至黃偉倫台北富邦銀行帳號00000000000號帳戶。 ②109年8月9日19時40分許，匯款4萬9989元至石玉萍中華郵政00000000000000號帳戶。  陳長億犯三人以上共同詐欺取財罪，處有期徒刑陸月。 6 丁○○ 詐欺集團成員於109年8月9日19時14分許，佯裝為尚青購物網站員工及銀行行員，與丁○○聯繫並詐稱：因資料輸入錯誤，輸入成批發商，導致多訂20台時鐘喇叭，須至ATM操作取消云云，使丁○○信以為真，而於109年8月9日20時54分許，匯款2萬8128元至黃偉倫國泰世華銀行帳號00000000000號帳戶。  陳長億犯三人以上共同詐欺取財罪，處有期徒刑陸月，併科罰金新臺幣陸仟元，罰金如易服勞役，以新臺幣壹仟元折算壹日。 7 己○○ 詐欺集團成員於109年8月9日17時59分許，佯裝為TAAZE讀冊生活網路書店員工及銀行人員，與己○○聯繫並詐稱 ：因系統升級誤植為購買商身分，致該筆訂單誤植為12筆訂單，須至ATM操作取消云云，使己○○信以為真，而於109年8月9日19時13分、49分、20時14分許，匯款9999元、4萬998元、2萬9999元至黃偉倫國泰世華銀行帳號00000000000號帳戶。  陳長億犯三人以上共同詐欺取財罪，處有期徒刑陸月。